【裁判字號】    92,保險上易,4
【裁判日期】    920930
【裁判案由】    給付保險金
【裁判全文】
臺灣高等法院臺南分院民事判決  九十二年度保險上易字第四號  Ｊ
      上  訴  人  國泰人壽保險股份有限公司
      法定代理人  乙  ○  ○
      訴訟代理人  蔡  淑  文  律師
      被 上 訴人  甲  ○  ○.
當事人間請求給付保險金事件，上訴人對於中華民國九十二年五月十四日臺灣臺南地
方法院第一審判決（九十一年度保險字第一四號）提起上訴，本院於九十二年九月十
六日言詞辯論終結，判決如左：
    主    文
原判決廢棄。
右廢棄部分被上訴人在第一審之訴駁回。
第一、二審訴訟費用由被上訴人負擔。
    事    實
甲、上訴人方面：
一、聲明：(一)原判決廢棄。(二)右廢棄部分被上訴人在第一審之訴駁回。
二、陳述：除與原判決記載相同者，引用之外補稱：
  (一)被上訴人就被保險人邱東寬係因保險契約約定之意外事故死亡負有舉證責任：
    (1)依兩造不爭執之國泰附加傷害保險給付附約第三條規定「被保險人於本特約有
      效期間內，因遭遇外來突發的意外傷害事故，並以此意外傷害事故為直接且單
      獨原因致其身體蒙受傷害或因而殘廢或死亡時，依照本特約的規定，給付保險
      金。」有附卷契約書可稽。
    (2)依民事訴訟法第二七七條及最高法院十七年上字第九一七號判例意旨，當事人
      主張有利於己之事實者，就其事實有舉證之責，給付之訴如係原告主張權利者
      ，應先由原告負舉證之責，若原告不能先舉證以證明自己之事實為真實，則被
      告就其抗辯事實即令不能舉證亦應駁回原告之訴，目前實務上就保險金給付事
      件亦同此見解（參附卷最高法院八十六年度台上字第一五五一號及台北地院九
      十年度保險字第一八九號判決）。故被上訴人主張被保險人邱東寬係因意外事
      故溺死於賓館內浴室，就上開權利發生事實，應由其舉證始符合舉證責任之分
      配法則。
    (3)原審判決謂被告保險公司『無法舉證證明被保險人邱東寬死亡係可歸責於其本
      身之因素』而應受不利益判決，顯有違誤。
  (二)警政署刑事警察局之鑑定不足為被保險人係意外事故死亡之證據：
    (1)依前所述被上訴人負有舉證責任，而依其提出之桃園地方法院檢察署相驗屍體
      證明書雖載「溺死意外」惟一般檢方相驗時主要查證是否為他殺，否則即以意
      外死亡簽結，故死者是否合符保險契約不可預料或不可抗力之外來突發者，應
      依個案情形另行審酌，此由該署九十一年三月十九日以桃檢守檢相字第九一○
      九一○二八三號函可稽，該函載：「本署九十年度相字第二八三號邱東寬死亡
      一案，經查無他殺嫌疑，至來函所詢事項非本署職權，請依其他法律方式或請
      領保險金之人提供…」自明。
    (2)原審判決據為認定被保險人係意外死亡，主要是依據內政部警政署刑事警察局
      法醫室之鑑定，該鑑定略以為「是否罹患肝癌、欠缺佐證」「肝昏迷甚少遽然
      發生」「依據從輕原則，認為係溺水窒息。」惟桃園地檢署相驗法醫李溪宗之
      相驗報告係記載「死者肝癌末期，有溺水表徵，應為肝昏迷引起溺水」（見附
      卷相驗報告），且依附卷奇美醫院、成大醫院病歷，死者生前有酒精戒斷症候
      群、肝硬化併肝腦病變之重症（見附卷病歷），九十年六月迄九十年十一月仍
      因腹脹、水腫、黃疸等病徵接受奇美醫院追蹤治療，有上述病歷可稽。其生前
      並領有「身心障礙手冊」，障礙類別「重器障（肝臟）」，障礙類別「重器障
      （肝臟）」（見附卷證照），而其妻（即被上訴人）於九十一年二月十日被保
      險人死亡之詢問筆錄亦明白陳稱：「…去年五月發現肝癌末期，醫生說隨時要
      有準備，且一度病危無法行動，這幾天比較好，想北上找朋友（見附卷）」，
      足見被保險人於生前肝臟已有嚴重疾病無訛。復經原審函詢奇美醫院，該院於
      九十一年十二月二日亦函覆病患「如果再次出血、感染、便秘、電解質不平衡
      或者酗酒等情形易再次出現肝腦病變，甚至肝昏迷等喪失意識之情形」（見附
      卷），均有覆卷資料可稽，警政署刑事警察局之鑑定與前開意見相左，難以遽
      為有利被上訴人之證據。
    (3)況被保險人死亡之浴缸，據詢以該賓館人員，其兩側為150cm、寬242cm、深60
      cm ，復為被上訴人所不爭執，則浴缸非泳池，而死者依相驗卷所載，身高180
      cm，胸寬32cm、胸厚17cm，體型非常壯碩，非弱小兒童，殊難想像於身體意識
      清醒之狀態下會溺死於浴缸，故該鑑定結果完全排除酗酒而肝昏迷之致死因素
      ，嚴重悖離常情，難昭公信。
  (三)被保險人係因自身疾病陷入昏迷而溺水，不該當意外事故：
    (1)被保險人雖係溺水死亡，但被上訴人已難舉證被保險人係直接、單獨因外來突
      發的事故而溺死於浴缸，理應受不利益判決。
    (2)況由前述附卷病歷、相驗屍體證明書、相驗報告及奇美醫院鑑定函覆，被保險
      人應係肝臟重疾引起肝昏迷，喪失意識，而滑入浴缸，否則不會無端溺死。則
      造成其死亡之原因顯非單獨、直接因意外造成，不該當保險契約約定之意外事
      故，被上訴人實無請求給付之權利。
    (3)被上訴人雖以其他保險公司已理賠為抗辯，惟據國華人壽保險公司函覆，該公
      司係以相驗屍體證明書勾填「意外死亡」而予理賠，然該公司一己之見解對法
      院並無拘束力，自不待言，況進一步而言，該公司未究明被保險人生前疾病狀
      況，純以地檢署相驗他殺或意外死亡兩種結論作為理賠之依據，明顯違反保險
      條約規定意外傷害須為「意外且突發」「並以此意外傷害事故為直接且單獨原
      因」，其願對非真正意外死亡之保戶理賠，亦屬該公司個別之考量，亦不得據
      此為不利上訴人之認定。
三、証據：除援用原審所提証據外，補提奇美、成大醫院病歷摘要、筆錄影本、檢察
    官函、浴缸型錄一件為証。
乙、被上訴人方面：
一、聲明：駁回上訴。
二、陳述：除與原判決記載相同者引用之外，補稱：
    亡夫生前從事洗衣店工作，意外前仍可工作，顯見病情已好轉，因身體好轉，故
    利用農曆春節北上找朋友，若非情況良好，不可能一人獨自坐火車北上。本件確
    屬意外事故，另一家保險公司已理賠。
      理    由
一、被上訴人主張：於八十二年間，為已故配偶邱東寬，向上訴人投保「萬代福二一
    一壽險附加傷害特約險」，約定主契約（壽險契約）之保險金額為新台幣（下同
    ）五十萬元，附加契約（個人傷害保險附約）之保險金額為一百萬元，並以被上
    訴人為指定受益人，邱東寬於九十一年二月十日因溺水意外死亡，經向上訴人請
    求給付傷害死亡之保險金，上訴人竟拒絕理賠，爰依契約規定，求為判決命上訴
    人給付一百萬元並加付法定遲延利息。
二、上訴人則以：被保險人邱東寬死亡，係因死亡當天酗酒加上肝疾病致入浴後陷入
    昏迷造成溺水致死，非屬外來突發之意外傷害事故所致，與契約附約第三條約定
    要件不符，伊不負給付保險金之義務等語，資為抗辯。
三、被上訴人主張其於八十二年間，自為要保人，以配偶邱東寬為被保險人，向上訴
    人投保「萬代福型二一一壽險附加傷害特約險二十年繳費終身壽險」，約定主契
    約（壽險契約）之保險金額為五十萬元，附加契約（個人傷害保險附約）之保險
    金額為一百萬元，並以被上訴人為指定受益人，邱東寬於九十一年二月十日在桃
    園縣桃園市○○路唐城汽車賓館入浴時窒息，經送桃園醫院救治不治死亡之事實
    ，業據被上訴人提出人壽保險要保書、個人傷害保險附約、台灣桃園地方法院檢
    察署相驗屍體證明書各一紙為證（見原審卷一０二至一一九頁、七頁），並據原
    審依職權調取台灣桃園地方法院檢察署九十一年度相字第二八三號相驗卷宗查明
    ，又邱東寬因「肝硬化併肝腦病變、十二指腸潰瘍、酒精戒斷症候群及發燒疑敗
    血症」，曾於九十年六月六日至九十年六月二十四日在財團法人奇美醫院住院診
    療，因酒精性肝炎曾於八十九年七月十七日至十九日在成大醫院就診住院，亦有
    上訴人提出之奇美醫院及成大醫院病歷摘要各一紙可稽，兩造對以上事實均不爭
    執。茲被上訴人主張邱東寬之死亡，係兩造契約之特約條款第三條所約定「遭遇
    外來突發之意外傷害事故致死」，上訴人應給付保險金，上訴人則否認其事，並
    以前開情詞置辯。是本件所應審究者，為被保險人邱東寬之死亡，是否為意外傷
    害事故所致？
四、經查：
  (一)民事訴訟法第二七七條規定，主張有利於己之事實者，應負舉証責任。本件被上
    訴人既主張本件契約約定之給付事故發生，上訴人應負給付保險金之責，依法即
    應就此項事由負舉証之責。而依兩造間之契約特約條款第三條約定：「被保險人
    於本特約有效期間內，因遭遇外來、突發的意外傷害事故，致其身體蒙受傷害或
    因而殘廢或死亡時，依照本特約約定，給付保險金」。第七條約定：「被保險人
    於本特約有效期間內遭遇第三條約定的意外傷害事故，並以此意外傷害事故為直
    接且單獨原因，自意外傷害事故發生之日起一百八十日以內死亡，本公司按本特
    約保險金給付死亡保險金。」，契約既將事故限定自外來而非內在，其目的在於
    排除內發病症所致之結果。又外來事故與被保險人之死亡間，須有相當因果關係
    為要件。所謂相當因果關係，乃指無此行為，雖必不生此結果，但有此行為，按
    諸一般情形，即足生此結果者而言，須無此行為，必不生此結果，有此行為，按
    諸一般事情形，亦不生此結果，始得謂為無相當因果關係。最高法院著有八十三
    年台上字第二二六一號判決可資參照。被上訴人主張有契約所定應給付保險金之
    事由發生，無非係以邱東寬因入浴窒息死亡之事實為其主要論據。
  (二)然查：被保險人邱東寬係於九十一年二月九日下午二時許，獨自北上找友人，下
    午七時許，與友人李繼德喝酒聊天到天亮，一晚沒睡，二人一共喝了一瓶國產竹
    葉青，到早上七時左右，到唐城汽車賓館休息，邱東寬於七時三十分左右進浴室
    洗澡，李繼德很累睡了一會，到八時三十分左右，發現邱東寬尚未洗好，李繼德
    入內查看，發現其側躺在浴缸內，頭部泡在水裡面，送醫後於九時三十分死亡，
    業據證人李繼德、被上訴人於檢察官相驗時陳述明確（桃園地檢署九十一年相字
    二八三號卷二十一頁背面），是邱東寬死亡之前確有喝酒情事。
  (三)又邱東寬生前於八十九年七月十七日至十九日因酒精性肝炎，進住成大醫院檢查
    治療，當時即發現有肝腫大，病歷上並記載查詢時，發現其過去二十多年來蔘茸
    酒每天喝三至四瓶，此有成大醫院病歷摘要可按（原審卷四十一頁），又曾因酒
    精性肝硬化併肝腦病變，酒精戒斷徵候群及十二指腸潰瘍等病症，於九十年六月
    六日至二十四日住進奇美醫院診療前後共十九天；並於九十年六月二十八日起至
    同年十一月十五日止，十一次密集地至奇美醫院門診，治療腹脹、水腫、黃疸，
    （原審卷一五三頁），其生前於九十年七月領有「身心障礙手冊」，障礙類別「
    重器障（肝臟）」，障礙等級「極重度」。其妻（即被上訴人）於警局訊問時亦
    陳稱：「他有肝癌」，檢察官相驗訊問時，亦陳稱：「... 去年五月發現肝癌末
    期，醫生說隨時要有準備，且一度病危無法行動，這幾天比較好，想來北上找朋
    友」（相驗卷，七頁、十一頁），是邱東寬死亡之前已長期患肝腫瘤之重大病症
    。應堪認定。
  (四)依財團法人奇美醫院函表示：『此病例曾因酒精性肝硬化併肝腦病變，酒精戒斷
    徵候群及十二指腸潰瘍，九十年六月六日至九十年六月二十四日住院診療；如果
    再次因出現感染、便秘電解質不平衡或者酗酒等情形，易再次出現肝腦病變，甚
    至肝昏迷等喪失意識之狀況，．．．』（原審卷一五四頁）。此項函件所表示之
    判斷，係依據其診斷治療邱東寬之病歷，本於專業知識所作，應屬可採。
  (五)末查邱東寬入浴之唐城汽車賓館之浴缸，其兩側為150cm、寬242cm、深60cm，已
    據兩造分別向該賓館人員查明陳報在案，核與一般該型之浴缸高度約在五十五公
    分深之產品型錄所示相合，而邱東寬身高 180公分，胸寬32公分、胸厚17公分，
    體型非常壯碩，按諸常理，於入浴時，顯不可能被浴缸之水淹沒頭部窒息。
  (六)按一般人入浴，除有瓦斯中毒、電器漏電或滑倒不慎撞及頭部等特殊意外情形致
    死外，甚少有溺死於浴缸之情事，以邱東寬之年齡、體型觀之，通常人在其情形
    入浴不致於溺水，故入浴之事實，不能認為係外來突發之事實，且此項事實亦不
    致於造成昏迷之意外致溺水窒息，是邱東寬之入浴之事實，與其溺水死亡間並無
    相當因果關係。綜合現場目擊証人、邱東寬過往病歷、被上訴人之陳述、奇美醫
    院之上開函文，以及事故發生之浴缸高度等一切情形，應堪認定邱東寬係因本身
    即有肝腫瘤重病，長途坐車北上訪友，澈夜喝酒未休息，入浴時又因時值天寒水
    溫較高，致肝昏迷，意識不清，頭部滑落水中窒息而死。是其死亡原因，屬因疾
    病加上喝酒二項因素相互作用所生之肝昏迷。即桃園地方法院檢察署檢驗員李溪
    宗於相驗報告之記載，亦認為『死者肝癌末期，有溺水表徵，應為肝昏迷引起溺
    水』。警政署刑事警察局鑑定報告固曾以從輕從寬原則，主張無法推論邱東寬之
    死亡為肝昏迷引起，但該鑑定其自承未經解剖鑑定，無從判斷，該鑑定未針對邱
    東寬當天喝酒以及其長期肝腫瘤、被上訴人自承醫生告知隨時可能死亡之事實，
    其判斷即無可取。
  (七)綜上，被上訴人主張，邱東寬之死亡，無法認定係契約所定直接因外來突發之事
    故所生。
五、從而，被上訴人依契約之約定，請求上訴人給付一百萬元及法定遲延利息，為無
    理由，不應准許。原審遽准被上訴人請求，於法尚有未合。上訴意旨指摘原判決
    不當，求予廢棄改判，為有理由。爰由本院予以廢棄改判，如主文第二項所示。
六、據上論結，本件上訴為有理由，依民事訴訟法第四百五十條、第七十八條，判決
    如主文。
中      華      民      國    九十二    年      九      月    三十      日
                                    臺灣高等法院臺南分院民事第一庭
~B1審判長法官  王    惠    一
~B2      法官  蘇    清    恭
~B3      法官  吳    上    康
右為正本係照原本作成。
不得上訴。
中      華      民      國    九十二    年      十      月      二      日
~B法院書記官  易    慧    玲


司法院資訊處製作；財團法人民間司法改革基金會備份。
